ACORDAO-COMPLETO-2534314

ACÓRDÃO 2492/2022 ATA 14/2022 - PRIMEIRA CÂMARA

VISTOS, relatados e discutidos estes autos de tomada de contas especial instaurada pelo Fundo Nacional de Desenvolvimento da Educação (FNDE) , em desfavor dos Srs. Pedro Garcia, prefeito de São Gabriel da Cachoeira/AM na gestão 2009-2012, e Renê Coimbra, prefeito da mesma cidade na gestão 2013-2016, em razão da omissão no dever de prestar contas dos recursos repassados por meio do Termo de Compromisso 03622/2012 (peça 5) , que tinha por objeto a "construção de uma unidade de educação infantil no Beco Domingos Sávio",
ACORDAM os Ministros do Tribunal de Contas da União, reunidos em sessão da Primeira Câmara, ante as razões expostas pelo relator, em:
9.1. considerar revéis os responsáveis Pedro Garcia e Renê Coimbra, para todos os efeitos, dando-se prosseguimento ao processo, com fulcro no art. 12, § 3º, da Lei 8.443/1992;
9.2. julgar irregulares, nos termos dos arts. 1º, inciso I, 16, inciso III, alíneas "b" e "c", da Lei 8.443/1992, c/c os arts. 19 e 23, inciso III, da mesma lei, as contas do responsável Pedro Garcia, condenando-o ao pagamento da importância a seguir especificada, atualizada monetariamente e acrescida dos juros de mora, calculada a partir da data discriminada até a data da efetiva quitação do débito, fixando-lhe o prazo de 15 (quinze) dias, para que comprove, perante o Tribunal, o recolhimento da referida quantia aos cofres do Fundo Nacional de Desenvolvimento da Educação, nos termos do art. 23, inciso III, alínea "a", da citada lei, c/c o art. 214, inciso III, alínea "a", do Regimento Interno do TCU: 
		  Débito relacionado ao responsável Pedro Garcia:
	Data de ocorrência
	Valor histórico (R$) 

	4/7/2012
	291.011,52

Valor atualizado do débito (com juros) em 11/3/2022: R$ 518.274,42.
9.3. aplicar ao responsável Pedro Garcia, a multa prevista no art. 57 da Lei 8.443/1992 c/c o art. 267 do Regimento Interno do TCU, no valor de R$ 375.000,00 (trezentos e setenta e cinco mil reais) , fixando-lhe o prazo de 15 (quinze) dias, a contar da notificação, para que comprove, perante o Tribunal (art. 214, III, alínea "a", do Regimento Interno do TCU) , o recolhimento da dívida aos cofres do Tesouro Nacional, atualizada monetariamente desde a data deste acórdão até a data do efetivo recolhimento, se paga após o vencimento, na forma da legislação em vigor;
9.4. julgar irregulares, nos termos dos arts. 1º, inciso I, 16, inciso III, alínea "a", da Lei 8.443/1992, c/c os arts. 19, parágrafo único, e 23, inciso III, da mesma lei, as contas do responsável Renê Coimbra;
9.5. aplicar ao responsável Renê Coimbra, a multa prevista no art. 58, inciso I, da Lei 8.443/1992 c/c o art. 268 do Regimento Interno do TCU, no valor de R$ 5.000,00 (cinco mil reais) , fixando-lhe o prazo de 15 (quinze) dias, a contar da notificação, para que comprove, perante o Tribunal (art. 214, III, alínea "a", do Regimento Interno do TCU) , o recolhimento da dívida aos cofres do Tesouro Nacional, atualizada monetariamente desde a data deste acórdão até a data do efetivo recolhimento, se paga após o vencimento, na forma da legislação em vigor;
9.6. autorizar, desde logo, a cobrança judicial das dívidas, caso não atendidas as notificações, na forma do disposto no art. 28, inciso II, da Lei 8.443/1992;
9.7. autorizar também, desde logo, se requerido, com fundamento no art. 26, da Lei 8.443, de 1992, c/c o art. 217, §1º do Regimento Interno do TCU, o parcelamento da (s) dívida (s) em até 36 (trinta e seis) parcelas, incidindo, sobre cada uma delas, corrigida monetariamente, os correspondentes acréscimos legais, fixando-lhe o prazo de 15 (quinze) dias, a contar do recebimento da notificação, para comprovar, perante o Tribunal, o recolhimento da primeira parcela, e de 30 (trinta) dias, a contar da parcela anterior, para comprovar os recolhimentos das demais, devendo incidir, sobre cada valor mensal, atualizado monetariamente, os juros de mora devidos, no caso do débito, na forma prevista na legislação em vigor, alertando os responsáveis de que a falta de comprovação do recolhimento de qualquer parcela importará o vencimento antecipado do saldo devedor, nos termos do § 2º do art. 217 do Regimento Interno deste Tribunal;
9.8. enviar cópia deste acórdão:
9.8.1. à Procuradoria da República no Estado do Amazonas, nos termos do § 3º do art. 16 da Lei 8.443/1992, c/c o § 7º do art. 209 do Regimento Interno do TCU, para adoção das medidas cabíveis; e
9.8.2. ao Fundo Nacional de Desenvolvimento da Educação e aos responsáveis, para ciência.

TOMADA DE CONTAS ESPECIAL. TCE instaurada pelo(a) Fundo Nacional de Desenvolvimento da Educação em razão da omissão no dever de prestar contas. Termo de compromisso 03622/2012, firmado com o/a FNDE e o Município de São Gabriel da Cachoeira/AM, que teve como objeto construção de uma unidade de educação infantil, situada(s) em: 8104 - PAC 2 - CRECHE/PRÉ-ESCOLA 001 beco DOMINGOS SÁVIO Escola Infantil -Tipo B  (nº da TCE no sistema: 1254/2020).

Primeira Câmara

Prefeitura Municipal de São Gabriel da Cachoeira - AM.

3. Interessados/Responsáveis:
3.1. Interessado: Fundo Nacional de Desenvolvimento da Educação (00.378.257/0001-81).
3.2. Responsáveis: Pedro Garcia (XXX.056.392-XX); Rene Coimbra (XXX.134.842-XX).

13.1. Ministros presentes: Vital do Rêgo (na Presidência), Benjamin Zymler (Relator) e Jorge Oliveira.
13.2. Ministros-Substitutos presentes: Augusto Sherman Cavalcanti e Weder de Oliveira.

BENJAMIN ZYMLER

Trata-se de tomada de contas especial instaurada pelo Fundo Nacional de Desenvolvimento da Educação (FNDE) , em desfavor dos Srs. Pedro Garcia (CPF XXX.056.392-XX) , prefeito de São Gabriel da Cachoeira/AM na gestão 2009-2012, e Renê Coimbra (CPF XXX.134.842-XX) , prefeito da mesma cidade na gestão 2013-2016, em razão da omissão no dever de prestar contas dos recursos repassados por meio do Termo de Compromisso 03622/2012 (peça 5) , que tinha por objeto a "construção de uma unidade de educação infantil no Beco Domingos Sávio".
Reproduzo, com os ajustes de forma necessários, a instrução elaborada no âmbito da SecexTCE, corroborada pelo corpo técnico da unidade e pelo MP/TCU (peças 48 a 51) :
"HISTÓRICO
Em 24/4/2020, com fundamento na IN/TCU 71/2012, alterada pela IN/TCU 76/2016 e DN/TCU 155/2016, o dirigente do Fundo Nacional de Desenvolvimento da Educação autorizou a instauração da tomada de contas especial (peça 1) . O processo foi registrado no sistema e-TCE com o número 1254/2020.
O Termo de Compromisso 03622/2012 teve vigência de 3/7/2012 a 30/6/2015, com prazo para apresentação da prestação de contas em 5/10/2015. Os repasses efetivos da União totalizaram R$ 291.011,52 (peça 3) .
O fundamento para a instauração da tomada de contas especial, conforme consignado na matriz de responsabilização elaborada pelo tomador de contas, foi a constatação da seguinte irregularidade: 
Não comprovação da boa e regular aplicação dos recursos federais repassados à Prefeitura Municipal de São Gabriel da Cachoeira - AM, em face da omissão no dever de prestar contas dos valores transferidos, no âmbito do termo de compromisso descrito como "construção de 1 ( uma ) unidade (s) de educação infantil, situada (s) em: 8104 - PAC 2 - CRECHE/PRÉ-ESCOLA 001 beco DOMINGOS SÁVIO Escola Infantil -Tipo B", no período de 3/7/2012 a 30/6/2015, cujo prazo encerrou-se em 5/10/2015.
Os responsáveis arrolados na fase interna foram devidamente comunicados e, diante da ausência de justificativas suficientes para elidir a irregularidade e da não devolução dos recursos, instaurou-se a tomada de contas especial.
	No relatório (peça 16) , o tomador de contas concluiu que o prejuízo importaria no valor original de R$ 291.011,52, imputando-se a responsabilidade ao Srs. Pedro Garcia, prefeito municipal de São Gabriel da Cachoeira/AM na gestão 2009-2012, na condição de gestor dos recursos, e Renê Coimbra, prefeito municipal de São Gabriel da Cachoeira/MA na gestão 2013-2016, na condição de prefeito sucessor.
	Em 31/8/2020, a Controladoria-Geral da União emitiu o relatório de auditoria (peça 20) , em concordância com o relatório do tomador de contas. O certificado de auditoria e o parecer do dirigente do órgão de controle interno concluíram pela irregularidade das presentes contas (peças 21 e 22) .
	Em 15/9/2020, o ministro responsável pela área atestou haver tomado conhecimento das conclusões contidas no relatório e certificado de auditoria, bem como do parecer conclusivo do dirigente do órgão de controle interno, manifestando-se pela irregularidade das contas, e determinou o encaminhamento do processo ao Tribunal de Contas da União (peça 23) .
Na instrução inicial (peça 28) , analisando-se os documentos nos autos, concluiu-se pela necessidade de realização de citação e audiência para as seguintes irregularidades: 
0. Irregularidade 1: não comprovação da boa e regular aplicação dos recursos federais repassados ao município de São Gabriel da Cachoeira/AM, em face da omissão no dever de prestar contas dos valores transferidos no âmbito do Termo de Compromisso 03622/2012, cujo prazo expirou em 5/10/2015.
0. 	Evidências da irregularidade: Informação 5846/2018-Seapc/Coapc/Cgapc/Difin/FNDE (peça 7) .
0. 	Normas infringidas: art. 37, caput, c/c o art. 70, parágrafo único, da Constituição da República Federativa do Brasil; art. 93 do Decreto-lei 200/1967; art. 66 do Decreto 93.872/1986; arts. 28 e 29 da Resolução CD/FNDE 13/2011.
9.1.3.	Débito:
	Data de ocorrência
	Valor histórico (R$) 

	4/7/2012
	291.011,52

9.1.4.	Cofre credor: Fundo Nacional de Desenvolvimento da Educação.
9.1.5.	Responsável: Pedro Garcia, prefeito municipal de São Gabriel da Cachoeira na gestão 2009-2012.
9.1.5.1.	Conduta: não demonstrar a boa e regular aplicação dos recursos federais recebidos e geridos por meio do Termo de Compromisso 03622/2012, em face da omissão na prestação de contas, cujo prazo encerrou-se em 5/10/2015.
9.1.5.2.	Nexo de causalidade: a conduta descrita impediu o estabelecimento do nexo causal entre as possíveis despesas efetuadas e os recursos recebidos no âmbito do Termo de Compromisso 03622/2012.
9.1.5.3.	Culpabilidade: não há excludentes de ilicitude, de culpabilidade e de punibilidade; é razoável supor que o responsável tinha consciência da ilicitude de sua conduta; era exigível conduta diversa da praticada, qual seja, desincumbir-se do seu dever por meio da apresentação da prestação de contas no prazo e forma devidos. 
9.1.6.	Encaminhamento: citação.
0. Irregularidade 2: não disponibilização das condições materiais mínimas e necessárias para que o seu sucessor pudesse apresentar a prestação de contas do Termo de Compromisso 03622/2012, cujo prazo expirou em 5/10/2015.
1. 	Evidências da irregularidade: Informação 5846/2018-Seapc/Coapc/Cgapc/Difin/FNDE (peça 7) .
1. 	Normas infringidas: art. 37, caput, c/c o art. 70, parágrafo único, da Constituição da República Federativa do Brasil; art. 93 do Decreto-lei 200/1967; art. 66 do Decreto 93.872/1986; arts. 28 e 29 da Resolução CD/FNDE 13/2011.
1. 	Responsável: Pedro Garcia, prefeito municipal de São Gabriel da Cachoeira na gestão 2009-2012.
2. Conduta: não disponibilizar as condições materiais mínimas e necessárias para que o seu sucessor pudesse apresentar a prestação de contas.
2. Nexo de causalidade: a conduta descrita impediu o estabelecimento do nexo causal entre as possíveis despesas efetuadas e os recursos recebidos no âmbito do Termo de Compromisso 03622/2012.
2. Culpabilidade: não há excludentes de ilicitude, de culpabilidade e de punibilidade; é razoável supor que o responsável tinha consciência da ilicitude de sua conduta; era exigível conduta diversa da praticada, qual seja, desincumbir-se do seu dever por meio da apresentação da prestação de contas no prazo e forma devidos. 
9.2.4.	Encaminhamento: audiência.
0. Irregularidade 3: não cumprimento do prazo originalmente estipulado para prestação de contas do Termo de Compromisso 03622/2012, cujo prazo expirou em 5/10/2015, e não apresentação de justificativas ao concedente que demonstrassem a existência de impedimento de prestar contas quando do vencimento do referido prazo.
2. 	Evidências da irregularidade: Informação 5846/2018-Seapc/Coapc/Cgapc/Difin/FNDE (peça 7) .
2. 	Normas infringidas: art. 37, caput, c/c o art. 70, parágrafo único, da Constituição da República Federativa do Brasil; art. 93 do Decreto-lei 200/1967; art. 66 do Decreto 93.872/1986; arts. 28 e 29 da Resolução CD/FNDE 13/2011.
2. 	Responsável: Renê Coimbra, prefeito municipal de São Gabriel da Cachoeira na gestão 2013-2016.
2. Conduta: descumprir o prazo originalmente estipulado para prestação de contas dos recursos federais recebidos à conta do Termo de Compromisso 03622/2012, o qual expirou em 5/10/2015, como também não apresentar justificativas ao concedente que demonstrassem a existência de impedimento de prestar contas quando do vencimento do referido prazo.
2. Nexo de causalidade: a conduta descrita impediu o estabelecimento do nexo causal entre as possíveis despesas efetuadas e os recursos recebidos, no âmbito do Termo de Compromisso 03622/2012, cujo prazo expirou em 5/10/2015.
2. Culpabilidade: não há excludentes de ilicitude, de culpabilidade e de punibilidade; é razoável supor que o responsável tinha consciência da ilicitude de sua conduta; era exigível conduta diversa da praticada, qual seja, desincumbir-se do seu dever por meio da apresentação da prestação de contas no prazo e forma devidos. 
9.3.4.	Encaminhamento: audiência.
Em cumprimento ao pronunciamento da unidade (peça 30) , foram efetuadas citação e audiências dos responsáveis, como segue:
 Pedro Garcia - promovida a citação e audiência do responsável, conforme delineado adiante:
	Comunicação: Ofício 39705/2021 - Seproc (peça 35) 
Data da Expedição: 4/8/2021
Data da Ciência: não houve (não consta AR nos autos) 
Observação: Ofício enviado para o endereço do responsável localizado na base de dados da Receita Federal (peça 32) .
	
	Comunicação: Ofício 61046/2021 - Seproc (peça 37) 
Data da Expedição: 8/11/2021
Data da Ciência: 10/12/2021 (peça 41) 
Nome Recebedor: Pedro Garcia (o próprio) 
Observação: Ofício enviado para o endereço do responsável localizado na base de dados da Receita Federal (peça 32) .
Fim do prazo para a defesa: 25/12/2021
	
	Comunicação: Ofício 70381/2021 - Seproc (peça 43) 
Data da Expedição: 13/1/2022
Data da Ciência: 8/2/2022 (peça 44) 
Nome Recebedor: Pedro Garcia (o próprio) 
Observação: Ofício enviado para o endereço do responsável localizado na base de dados da Receita Federal (peça 32) .
Fim do prazo para a defesa: 23/2/2022
	
 Renê Coimbra - promovida a audiência do responsável, conforme delineado adiante:
	Comunicação: Ofício 39706/2021 - Seproc (peça 34) 
Data da Expedição: 4/8/2021
Data da Ciência: não houve (não consta AR nos autos) 
Observação: Ofício enviado para o endereço do responsável localizado na base de dados da Receita Federal (peça 33) .
	
	Comunicação: Ofício 61041/2021 - Seproc (peça 39) 
Data da Expedição: 10/11/2021
Data da Ciência: 13/12/2021 (peça 42) 
Nome Recebedor: Renê Coimbra (o próprio) 
Observação: Ofício enviado para o endereço do responsável localizado na base de dados da Receita Federal (peça 33) .
Fim do prazo para a defesa: 28/12/2021
	
	Comunicação: Ofício 62514/2021 - Seproc (peça 38) 
Data da Expedição: 10/11/2021
Data da Ciência: 30/11/2021 (peça 40) 
Nome Recebedor: Renê Coimbra (o próprio) 
Observação: Ofício enviado para o endereço do responsável localizado na base de dados da Receita Federal (peça 36) .
Fim do prazo para a defesa: 15/12/2021
	
Conforme Despacho de Conclusão das Comunicações Processuais (peça 46) , as providências inerentes às comunicações processuais foram concluídas. 
Transcorrido o prazo regimental, os responsáveis Pedro Garcia e Renê Coimbra permaneceram silentes, devendo ser considerados reveis, nos termos do art. 12, § 3º, da Lei 8.443/1992.
ANÁLISE DOS PRESSUPOSTOS DE PROCEDIBILIDADE DA IN/TCU 71/2012
Avaliação de Viabilidade do Exercício do Contraditório e Ampla Defesa
Verifica-se que não houve o transcurso de mais de dez anos desde o fato gerador sem que tenha havido a notificação dos responsáveis pela autoridade administrativa federal competente (art. 6º, inciso II, c/c art. 19 da IN/TCU 71/2012, modificada pela IN/TCU 76/2016) , uma vez que o fato gerador da irregularidade sancionada ocorreu em 6/10/2015, e os responsáveis foram notificados sobre as irregularidades pela autoridade administrativa competente conforme segue:
0. Pedro Garcia, por meio do edital acostado à peça 8, publicado em 2/2/2018.
0. Renê Coimbra, por meio do ofício acostado à peça 9, recebido em 16/5/2016, conforme AR (peça 11) .
Valor de Constituição da TCE 	
Verifica-se, ainda, que o valor atualizado do débito apurado (sem juros) em 1/1/2017 é de R$ 399.093,20, portanto superior ao limite mínimo de R$ 100.000,00, na forma estabelecida conforme os arts. 6º, inciso I, e 19 da IN/TCU 71/2012, modificada pela IN/TCU 76/2016. 
OUTROS PROCESSOS NOS SISTEMAS DO TCU COM OS MESMOS RESPONSÁVEIS
	Informa-se que foram encontrados outros processos no Tribunal com os mesmos responsáveis:
	Responsável
	Processo

	Pedro Garcia
	Processo 025.880/2020-9 (TCE, aberto) ; Processo 044.758/2021-9 (TCE, aberto) ; Processo 033.943/2019-2 (TCE, aberto) ; Processo 000.181/2022-6 (CBEX, encerrado) ; Processo 000.182/2022-2 (CBEX, encerrado) ; Processo 012.202/2019-3 (TCE, aberto) ; Processo 033.297/2015-0 (TCE, encerrado) ; Processo 023.836/2018-0 (CBEX, encerrado) ; Processo 023.835/2018-4 (CBEX, encerrado) ; Processo 015.299/2020-1 (CBEX, encerrado) ; Processo 015.300/2020-0 (CBEX, encerrado) ; Processo 023.359/2018-8 (CBEX, encerrado) ; Processo 023.358/2018-1 (CBEX, encerrado) ; Processo 021.736/2016-2 (CBEX, encerrado) ; Processo 021.699/2016-0 (CBEX, encerrado) ; Processo 021.734/2016-0 (CBEX, encerrado) ; Processo 020.465/2017-3 (TCE, encerrado) ; Processo 013.224/2017-4 (TCE, encerrado,) ; Processo 009.878/2015-7 (TCE, encerrado) 

	Renê Coimbra
	Processo 012.202/2019-3 (TCE, aberto) 

	A tomada de contas especial está, assim, devidamente constituída e em condições de ser instruída.
EXAME TÉCNICO
Da validade das notificações
	Preliminarmente, cumpre tecer breves considerações sobre a forma como são realizadas as comunicações processuais no TCU. A esse respeito, destacam-se o art. 179 do Regimento Interno do TCU (Resolução 155, de 4/12/2002) e o art. 4º, inciso III, § 1º, da Resolução TCU 170, de 30/6/2004, in verbis:
Art. 179. A citação, a audiência ou a notificação, bem como a comunicação de diligência, farse-ão:
I - mediante ciência da parte, efetivada por servidor designado, por meio eletrônico, fac-símile, telegrama ou qualquer outra forma, desde que fique confirmada inequivocamente a entrega da comunicação ao destinatário;
II - mediante carta registrada, com aviso de recebimento que comprove a entrega no endereço do destinatário;
III - por edital publicado no Diário Oficial da União, quando o seu destinatário não for localizado
 (...) 
Art. 3º As comunicações serão dirigidas ao responsável, ou ao interessado, ou ao dirigente de órgão ou entidade, ou ao representante legal ou ao procurador constituído nos autos, com poderes expressos no mandato para esse fim, por meio de:
I - correio eletrônico, fac-símile ou telegrama;
II - servidor designado;
III - carta registrada, com aviso de recebimento;
IV - edital publicado no Diário Oficial da União, quando o seu destinatário não for localizado, nas hipóteses em que seja necessário o exercício de defesa.
Art. 4º. Consideram-se entregues as comunicações:
I - efetivadas conforme disposto nos incisos I e II do artigo anterior, mediante confirmação da ciência do destinatário;
II - realizadas na forma prevista no inciso III do artigo anterior, com o retorno do aviso de recebimento, entregue comprovadamente no endereço do destinatário;
III - na data de publicação do edital no Diário Oficial da União, quando realizadas na forma prevista no inciso IV do artigo anterior.
§ 1º O endereço do destinatário deverá ser previamente confirmado mediante consulta aos sistemas disponíveis ao Tribunal ou a outros meios de informação, a qual deverá ser juntada ao respectivo processo.
 (...) 
	Bem se vê, portanto, que a validade da citação via postal não depende de que o aviso de recebimento seja assinado pelo próprio destinatário da comunicação, o que dispensa, no caso em tela, a entrega do AR em "mãos próprias". A exigência da norma é no sentido de o Tribunal verificar se a correspondência foi entregue no endereço correto, residindo aqui a necessidade de certeza inequívoca. 
	Não é outra a orientação da jurisprudência do TCU, conforme se verifica dos julgados a seguir transcritos:
São válidas as comunicações processuais entregues, mediante carta registrada, no endereço correto do responsável, não havendo necessidade de que o recebimento seja feito por ele próprio (Acórdão 3648/2013-TCU-Segunda Câmara, Relator José Jorge) ;
É prescindível a entrega pessoal das comunicações pelo TCU, razão pela qual não há necessidade de que o aviso de recebimento seja assinado pelo próprio destinatário. Entregandose a correspondência no endereço correto do destinatário, presume-se o recebimento da citação. (Acórdão 1019/2008-TCU-Plenário, Relator Benjamin Zymler) ;
As comunicações do TCU, inclusive as citações, deverão ser realizadas mediante Aviso de Recebimento - AR, via Empresa Brasileira de Correios e Telégrafos, bastando para sua validade que se demonstre que a correspondência foi entregue no endereço correto. (Acórdão 1526/2007-TCU-Plenário, Relator Aroldo Cedraz) .
A validade do critério de comunicação processual do TCU foi referendada pelo Supremo Tribunal Federal, nos termos do julgamento do MS-AgR 25.816/DF, por meio do qual se afirmou a desnecessidade da ciência pessoal do interessado, entendendo-se suficiente a comprovação da entrega do "AR" no endereço do destinatário:
Ementa: Agravo Regimental. Mandado de Segurança. Desnecessidade de intimação pessoal das decisões do tribunal de contas da união. Art. 179 do regimento interno do TCU. Intimação do ato impugnado por carta registrada, iniciado o prazo do art. 18 da Lei 1.533/51 da data constante do aviso de recebimento. Decadência reconhecida. Agravo improvido.
O envio de carta registrada com aviso de recebimento está expressamente enumerado entre os meios de comunicação de que dispõe o Tribunal de Contas da União para proceder às suas intimações.
O inciso II do art. 179 do Regimento Interno do TCU é claro ao exigir apenas a comprovação da entrega no endereço do destinatário, bastando o aviso de recebimento simples. 
Da revelia dos responsáveis Pedro Garcia e Renê Coimbra
No presente caso, conforme demonstrado no item 10 desta instrução, a citação e a audiência se deram nos endereços dos responsáveis localizados na base de dados da Receita Federal, tendo os respectivos avisos de recebimento (ARs) sido assinados pelos próprios responsáveis.
Nos processos do TCU, a revelia não leva à presunção de que seriam verdadeiras todas as imputações levantadas contra os responsáveis, diferentemente do que ocorre no processo civil, em que a revelia do réu opera a presunção da verdade dos fatos narrados pelo autor (Acórdão 1009/2018-TCU-Plenário, Relator Bruno Dantas; 2369/2013 - TCU - Plenário, Relator Benjamin Zymler e 2449/2013 - TCU - Plenário, Relator Benjamin Zymler) . Dessa forma, a avaliação da responsabilidade do agente não pode prescindir da prova existente no processo ou para ele carreada. 
Ao não apresentar sua defesa, os responsáveis deixaram de produzir prova da regular aplicação dos recursos sob sua responsabilidade, em afronta às normas que impõem aos gestores públicos a obrigação legal de, sempre que demandados pelos órgãos de controle, apresentar os documentos que demonstrem a correta utilização das verbas públicas, a exemplo do contido no art. 93 do Decreto-Lei 200/1967: "Quem quer que utilize dinheiros públicos terá de justificar seu bom e regular emprego na conformidade das leis, regulamentos e normas emanadas das autoridades administrativas competentes." 
Mesmo as alegações de defesa não sendo apresentadas, considerando o princípio da verdade real que rege esta Corte, procurou-se buscar, em manifestações dos responsáveis na fase interna desta Tomada de Contas Especial, se havia algum argumento que pudesse ser aproveitado a seu favor. 
No entanto, os responsáveis não se manifestaram na fase interna, não havendo, assim, nenhum argumento que possa vir a ser analisado e posteriormente servir para afastar as irregularidades apontadas.
Em consulta ao Sistema de Gestão de Prestação de Contas (SiGPC) , realizada em 12/3/2022, verifica-se que os responsáveis também não apresentaram contas junto ao instaurador e continuam inadimplentes (peça 47) .
Em se tratando de processo em que a parte interessada não se manifestou acerca das irregularidades imputadas, não há elementos para que se possa efetivamente aferir e reconhecer a ocorrência de boa-fé na conduta dos responsáveis, podendo este Tribunal, desde logo, proferir o julgamento de mérito pela irregularidade das contas, conforme os termos dos §§ 2º e 6º do art. 202 do Regimento Interno do TCU. (Acórdão 2064/2011-TCU-Primeira Câmara (Relator Ubiratan Aguiar) , 6.182/2011 - TCU - 1ª Câmara (Relator Weber de Oliveira) , 4.072/2010 - TCU - 1ª Câmara (Relator Valmir Campelo) , 1.189/2009 - TCU - 1ª Câmara (Relator Marcos Bemquerer) , 731/2008 - TCU - Plenário (Relator Aroldo Cedraz) .
Dessa forma, os responsáveis Pedro Garcia e Renê Coimbra devem ser considerados revéis, nos termos do disposto no art. 12, § 3º, da Lei 8.443/1992, devendo-se julgar as contas irregulares, com condenação do primeiro em débito e aplicando-lhes, respectivamente, as multas previstas nos arts. 57 e 58, inciso I, da Lei 8.443/1992.
Por fim, embora a questão já tenha sido examinada na instrução preliminar de peça 28, com vistas a melhor elucidar os fatos, cumpre reproduzir trecho daquela manifestação sobre os fundamentos que justificaram o chamamento do sucessor para compor o polo passivo desta TCE, in verbis:
16.3.1.1.	O sucessor está sendo responsabilizado pelo descumprimento do prazo para prestar contas dos recursos ora questionados, pois não cumpriu a referida obrigação prevista para a data 5/10/2015, na sua gestão, bem como não tomou as providências necessárias para o resguardo do patrimônio público.
16.3.1.2.	No tocante à delimitação de responsabilidades entre antecessor e sucessor na gestão descentralizada de recursos federais, em se tratando de transferências voluntárias, é entendimento consolidado no TCU de que a obrigação de prestar contas atinge não somente o gestor dos recursos transferidos, como também o seu sucessor, no caso em que o prazo para prestação de contas recai na gestão do sucessor (Acórdão 331/2010-TCU-Segunda Câmara, 6.171/2011 - 1ª Câmara, 2.773/2012 - 1ª Câmara, entre outros) , como no caso vertente.
16.3.1.3.	No entanto, se o prefeito sucessor fica impossibilitado de prestar contas dos recursos utilizados em gestão anterior, porque o seu antecessor não lhe repassou os documentos necessários para essa prestação, a jurisprudência reconhece a possibilidade de o sucessor ter afastada a sua responsabilidade, no caso de terem sido adotadas as medidas legais visando ao resguardo do patrimônio público (Acórdão 1541/2008-TCU-Segunda Câmara, 2773/2012 - 1ª Câmara, 3039/2011 - 2ª Câmara, entre outros) . Tal orientação decorre do Enunciado da Súmula 230 do TCU e do disposto no art. 26-A, §§ 7º ao 9º, da Lei 10.522/2002, in verbis (grifamos) :
Súmula 230 do TCU
Compete ao prefeito sucessor apresentar a prestação de contas referente aos recursos federais recebidos por seu antecessor, quando este não o tiver feito e o prazo para adimplemento dessa obrigação vencer ou estiver vencido no período de gestão do próprio mandatário sucessor, ou, na impossibilidade de fazê-lo, adotar as medidas legais visando ao resguardo do patrimônio público.
Lei 10.522/2002
Art. 26-A.  O órgão ou entidade que receber recursos para execução de convênios, contratos de repasse e termos de parcerias na forma estabelecida pela legislação federal estará sujeito a prestar contas da sua boa e regular aplicação, observando-se o disposto nos §§ 1o a 10 deste artigo.
§ 7º Cabe ao prefeito e ao governador sucessores prestarem contas dos recursos provenientes de convênios, contratos de repasse e termos de parcerias firmados pelos seus antecessores.
§ 8º Na impossibilidade de atender ao disposto no § 7º, deverão ser apresentadas ao concedente justificativas que demonstrem o impedimento de prestar contas e solicitação de instauração de tomada de contas especial.
§ 9º Adotada a providência prevista no § 8º, o registro de inadimplência do órgão ou entidade será suspenso, no prazo de até 48 (quarenta e oito) horas, pelo concedente. 
16.3.1.4.	Com base nas disposições acima transcritas, não é difícil perceber que foram erigidas duas condições cumulativas e indispensáveis ao afastamento da corresponsabilidade do mandatário sucessor, a saber: a) demonstração da impossibilidade de prestar contas dos recursos geridos pelo antecessor; e b) adoção de medida destinada ao resguardo do patrimônio público.
16.3.1.5.	No caso concreto, embora existam nos autos elementos probatórios de que o sucessor tomou providência condizente com o objetivo de resguardo do patrimônio público, conforme Representação protocolizada junto ao Ministério Público Federal (peça 13) , inexiste comprovação da adoção de medidas efetivas que possam comprovar o atendimento da primeira condição para o afastamento de sua responsabilidade, qual seja, a apresentação de justificativas no que se refere às providências concretas que tenham sido adotadas, com vistas a reunir a documentação necessária à prestação de contas ou que demonstrem o seu impedimento.
16.3.1.6.	Ressalte-se que o gestor sequer menciona as razões que o impediram de apresentar a prestação de contas no prazo devido, agindo como se desconhecesse o fato de que o dever de prestar contas recaiu no seu mandato.
16.3.1.7.	Cumpre assinalar que a adoção de medida de resguardo ao erário pelo gestor, apesar de suspender a inadimplência do ente beneficiário (no caso concreto, sequer a suspensão da inadimplência foi reconhecida, conforme item 7 do Relatório 108/2020 - DIREC/COTCE/CGAPC/DIFIN-FNDE/MEC - peça 16, p. 3) , não deve acarretar automaticamente a exclusão de sua responsabilidade pela omissão, sem que se faça acompanhar de esclarecimentos quanto às medidas administrativas por ele efetivamente adotadas no sentido de obter os documentos relativos à prestação de contas, de modo a demonstrar que, à época do vencimento do prazo para apresentação da prestação de contas, ele envidou os esforços que se esperava de um gestor diligente para a reunião da mencionada documentação ou que encontrou dificuldades concretas que o impediram de prestar contas.
16.3.1.8. Destarte, cumpre ouvir-se o sucessor em audiência para que apresente suas razões de justificativa para o ato omissivo a este ora imputado.
Prescrição da Pretensão Punitiva
Vale ressaltar que a pretensão punitiva do TCU, conforme Acórdão 1441/2016-TCU-Plenário, Relator Benjamin Zymler, que uniformizou a jurisprudência acerca dessa questão, subordina-se ao prazo geral de prescrição indicado no art. 205 do Código Civil, que é de dez anos, contado da data de ocorrência da irregularidade sancionada, nos termos do art. 189 do Código Civil, sendo este prazo interrompido pelo ato que ordenar a citação, a audiência ou a oitiva dos responsáveis.
No caso em exame, não ocorreu a prescrição, uma vez que a irregularidade sancionada ocorreu em 6/10/2015, e o ato de ordenação da citação ocorreu em 12/7/2021.
Cumulatividade de multas 
Quanto à possibilidade de aplicação cumulativa das multas dos arts. 57 e 58, inciso I, da Lei 8.443/1992, ainda que seja adequada a realização de citação e audiência do responsável, por força do disposto no art. 209, § 4º, do Regimento Interno do TCU, o Tribunal reconhece que existe relação de subordinação entre as condutas de "não comprovação da aplicação dos recursos" e de "omissão na prestação de contas", sendo a primeira consequência da segunda, o que enseja, na verificação das duas irregularidades, a aplicação da multa do art. 57, com o afastamento da multa do art. 58, inciso I, em atenção ao princípio da absorção (Acórdão 9579/2015-TCU-Segunda Câmara, Relator Vital do Rêgo; Acórdão 2469/2019-TCU-Primeira Câmara, Relator Augusto Sherman) .
Conforme leciona Cezar Bitencourt (Tratado de Direito Penal: parte geral - 8ª Edição - São Paulo: Saraiva, 2003. Pg. 565) , na absorção, " (...) a pena do delito mais grave absorve a pena do delito menos grave, que deve ser desprezada". No caso concreto, a "omissão no dever de prestar contas", embora seja uma irregularidade autônoma, funciona como fase ou meio para a consecução da "não comprovação da aplicação dos recursos", havendo clara relação de interdependência entre essas condutas. Dessa forma, recaindo as duas ocorrências num mesmo gestor, deve prevalecer a pena do delito mais grave, qual seja, a multa do art. 57, da Lei 8.443/1992.
Cumpre observar, ainda, que a conduta dos responsáveis, consistente nas irregularidades "não comprovação da boa e regular aplicação dos recursos federais repassados em face da omissão no dever de prestar contas", "não disponibilização das condições materiais mínimas e necessárias para que o seu sucessor pudesse apresentar a prestação de contas" e "não cumprimento do prazo para apresentação de prestação de contas pelo gestor dos recursos", configura violação não só às regras legais, mas também aos princípios basilares da administração pública, eis que, em última análise, ocorre o comprometimento da necessária satisfação à sociedade sobre o efetivo emprego dos recursos públicos postos à disposição da municipalidade, por força do instrumento de repasse em questão.
Nesses casos, em que fica evidente a falta de transparência e lisura, não há como afastar as suspeitas sempre presentes de que a totalidade dos recursos públicos federais, transferida ao município, tenha sido integralmente desviada, em prol de gestor ímprobo, ou de pessoas por ele determinadas, a revelar grave inobservância de dever de cuidado no trato com a coisa pública, isto é, ato praticado com culpa grave, pois, na espécie, a conduta do responsável se distancia daquela que seria esperada de um administrador público minimante diligente, num claro exemplo de erro grosseiro a que alude o art. 28 do Decreto-lei 4.657/1942 (Lei de Introdução às Normas do Direito Brasileiro) , incluído pela Lei 13.655/2018 (Acórdão 1689/2019-TCU-Plenário, Relator Augusto Nardes; Acórdão 2924/2018-TCU-Plenário, Relator José Mucio Monteiro; Acórdão 2391/2018-TCU-Plenário, Relator Benjamin Zymler) . 
CONCLUSÃO
Em face da análise promovida na seção "Exame Técnico", verifica-se que os responsáveis Pedro Garcia e Renê Coimbra não lograram comprovar a boa e regular aplicação dos recursos, instados a se manifestar, optaram pelo silêncio, configurando a revelia, nos termos do § 3º, do art. 12, da Lei 8.443/1992. Ademais, inexistem nos autos elementos que demonstrem a boa-fé dos responsáveis ou a ocorrência de outras excludentes de culpabilidade.
Verifica-se também que não houve a prescrição da pretensão punitiva, conforme análise já realizada.
Tendo em vista que não constam dos autos elementos que permitam reconhecer a boa-fé dos responsáveis, sugere-se que as suas contas sejam julgadas irregulares, nos termos do art. 202, § 6º, do Regimento Interno do TCU, com a imputação do débito atualizado monetariamente e acrescido de juros de mora, nos termos do art. 202, § 1º do Regimento Interno do TCU, descontado o valor eventualmente recolhido, com a aplicação da multa prevista no art. 57 da Lei 8.443/1992.
Por fim, como não houve elementos que pudessem modificar o entendimento acerca das irregularidades em apuração, mantém-se a matriz de responsabilização presente na peça 27.
PROPOSTA DE ENCAMINHAMENTO
Diante do exposto, submetemos os autos à consideração superior, propondo ao Tribunal:
considerar revéis os responsáveis Pedro Garcia (CPF XXX.056.392-XX) e Renê Coimbra (CPF XXX.134.842-XX) , para todos os efeitos, dando-se prosseguimento ao processo, com fulcro no art. 12, § 3º, da Lei 8.443/1992; 
julgar irregulares, nos termos dos arts. 1º, inciso I, 16, inciso III, alíneas "b" e "c", da Lei 8.443/1992, c/c os arts. 19 e 23, inciso III, da mesma Lei, as contas do responsável Pedro Garcia (CPF XXX.056.392-XX) , condenando-o ao pagamento da importância a seguir especificada, atualizada monetariamente e acrescida dos juros de mora, calculada a partir da data discriminada até a data da efetiva quitação do débito, fixando-lhes o prazo de quinze dias, para que comprovem, perante o Tribunal, o recolhimento da referida quantia aos cofres do Fundo Nacional de Desenvolvimento da Educação, nos termos do art. 23, inciso III, alínea "a", da citada lei, c/c o art. 214, inciso III, alínea "a", do Regimento Interno do TCU.  
	   Débito relacionado ao responsável Pedro Garcia (CPF XXX.056.392-XX) :
	Data de ocorrência
	Valor histórico (R$) 

	4/7/2012
	291.011,52

Valor atualizado do débito (com juros) em 11/3/2022: R$ 518.274,42.
aplicar ao responsável Pedro Garcia (CPF XXX.056.392-XX) , a multa prevista no art. 57 da Lei 8.443/1992 c/c o art. 267 do Regimento Interno do TCU, fixando-lhe o prazo de quinze dias, a contar da notificação, para que comprove, perante o Tribunal (art. 214, III, alínea "a", do Regimento Interno do TCU) , o recolhimento da dívida aos cofres do Tesouro Nacional, atualizada monetariamente desde a data do acórdão que vier a ser proferido por este Tribunal até a data do efetivo recolhimento, se paga após o vencimento, na forma da legislação em vigor;
julgar irregulares, nos termos dos arts. 1º, inciso I, 16, inciso III, alínea "a", da Lei 8.443/1992, c/c os arts. 19, parágrafo único, e 23, inciso III, da mesma lei, as contas do responsável Renê Coimbra (CPF XXX.134.842-XX) ;
aplicar ao responsável Renê Coimbra (CPF XXX.134.842-XX) , a multa prevista no art. 58, inciso I, da Lei 8.443/1992 c/c o art. 268 do Regimento Interno do TCU, fixando-lhe o prazo de quinze dias, a contar da notificação, para que comprove, perante o Tribunal (art. 214, III, alínea "a", do Regimento Interno do TCU) , o recolhimento da dívida aos cofres do Tesouro Nacional, atualizada monetariamente desde a data do acórdão proferido por este Tribunal até a data do efetivo recolhimento, se paga após o vencimento, na forma da legislação em vigor;
autorizar, desde logo, a cobrança judicial das dívidas, caso não atendidas as notificações, na forma do disposto no art. 28, inciso II, da Lei 8.443/1992;
autorizar também, desde logo, se requerido, com fundamento no art. 26, da Lei 8.443, de 1992, c/c o art. 217, §1º do Regimento Interno do TCU, o parcelamento da (s) dívida (s) em até 36 parcelas, incidindo, sobre cada parcela, corrigida monetariamente, os correspondentes acréscimos legais, fixando-lhe o prazo de quinze dias, a contar do recebimento da notificação, para comprovar, perante o Tribunal, o recolhimento da primeira parcela, e de trinta dias, a contar da parcela anterior, para comprovar os recolhimentos das demais parcelas, devendo incidir, sobre cada valor mensal, atualizado monetariamente, os juros de mora devidos, no caso do débito, na forma prevista na legislação em vigor, alertando os responsáveis de que a falta de comprovação do recolhimento de qualquer parcela importará o vencimento antecipado do saldo devedor, nos termos do § 2º do art. 217 do Regimento Interno deste Tribunal; 
esclarecer ao responsável Pedro Garcia (CPF XXX.056.392-XX) que, caso se demonstre, por via recursal, a correta aplicação dos recursos, mas não se justifique a omissão da prestação de contas, o débito poderá ser afastado, mas permanecerá a irregularidade das contas, dando-se ensejo à aplicação da multa prevista no art. 58, inciso I, da Lei 8.443/1992;
enviar cópia do Acórdão a ser prolatado à Procuradoria da República no Estado de AM, nos termos do § 3º do art. 16 da Lei 8.443/1992, c/c o § 7º do art. 209 do Regimento Interno do TCU, para adoção das medidas cabíveis; e
enviar cópia do Acórdão que vier a ser proferido ao Fundo Nacional de Desenvolvimento da Educação e aos responsáveis, para ciência;
informar à Procuradoria da República no Estado do Amazonas, ao Fundo Nacional de Desenvolvimento da Educação e aos responsáveis que a presente deliberação, acompanhada do Relatório e do Voto que a fundamenta, está disponível para a consulta no endereço www.tcu.gov.br/acordaos, além de esclarecer que, caso requerido, o TCU poderá fornecer sem custos as correspondentes cópias, de forma impressa; e
informar à Procuradoria da República no Estado do Amazonas que, nos termos do parágrafo único do art. 62 da Resolução TCU 259/2014, os procuradores e membros do Ministério Público credenciados nesta Corte podem acessar os presentes autos de forma eletrônica e automática, ressalvados apenas os casos de eventuais peças classificadas como sigilosas, as quais requerem solicitação formal."
É o Relatório.

não há.

Subprocurador-Geral Paulo Soares Bugarin.

TOMADA DE CONTAS ESPECIAL. FNDE. MUNICÍPIO DE SÃO GABRIEL DA CACHOEIRA/AM. CONSTRUÇÃO DE UNIDADE DE EDUCAÇÃO INFANTIL. NÃO COMPROVAÇÃO DA BOA E REGULAR APLICAÇÃO DOS RECURSOS FEDERAIS REPASSADOS. NÃO CUMPRIMENTO DO PRAZO ORIGINALMENTE ESTIPULADO PARA A PRESTAÇÃO DE CONTAS. CITAÇÃO. REVELIA. CONTAS IRREGULARES. DÉBITO. MULTA. COMUNICAÇÕES.

TOMADA DE CONTAS ESPECIAL (TCE)

Secretaria de Controle Externo de Tomada de Contas Especial (SecexTCE).

Trata-se de tomada de contas especial instaurada pelo Fundo Nacional de Desenvolvimento da Educação (FNDE) , em desfavor dos Srs. Pedro Garcia, prefeito de São Gabriel da Cachoeira/AM na gestão 2009-2012, e Renê Coimbra, prefeito da mesma cidade na gestão 2013-2016, em razão da omissão no dever de prestar contas dos recursos repassados por meio do Termo de Compromisso 03622/2012 (peça 5) , que tinha por objeto a "construção de uma unidade de educação infantil no Beco Domingos Sávio".
Como consta do relatório instrutivo prévio, o fundamento para a constituição do presente processo foi a não comprovação da boa e regular aplicação dos recursos federais repassados, da ordem de R$ 291.011,52.
Citou-se o prefeito que subscreveu o ajuste, Sr. Pedro Garcia - pela não comprovação do emprego do numerário repassado e por não disponibilizar condições mínimas e necessárias para que o seu sucessor assim o fizesse. Também se promoveu a audiência do prefeito que o sucedeu, Sr. Renê Coimbra - pelo não cumprimento do prazo originalmente estipulado para a prestação de contas do Termo de Compromisso 03622/2012, expirado em 5/10/2015.
Haja vista que, chamados a ofertar defesa (em notificação pessoal) , os responsáveis permaneceram silentes, configura-se a respectiva revelia, nos termos do art. 12, §3º, da Lei 8.443/1992.
No contexto reportado, e tomando por base a instrução ofertada pela SecexTCE, acompanho o encaminhamento proposto e, por seus fundamentos, decido julgar as contas dos responsáveis irregulares. Ao Sr. Pedro Corrêa, cumpre condená-lo em débito, no valor integral dos recursos repassados, aplicando-lhe a multa respectiva ao art. 57 da Lei 8.443/1992. Ao Sr. Renê Coimbra, prefeito sucessor, adequada a aplicação de multa, no valor de R$ 5.000,00, em face do descumprimento do prazo para a prestação de contas aludida.
No que se refere, finalmente, à dosimetria da pena a ser aplicada ao Sr. Pedro Corrêa (art. 57 da Lei Orgânica do TCU) , pesa contra o responsável o histórico de inadimplementos narrado pela unidade técnica, os quais são, majoritariamente, relativos a processos já transitados em julgado no âmbito desta Corte:
"OUTROS PROCESSOS NOS SISTEMAS DO TCU COM OS MESMOS RESPONSÁVEIS
	Informa-se que foram encontrados outros processos no Tribunal com os mesmos responsáveis:
	Responsável
	Processo

	Pedro Garcia
	Processo 025.880/2020-9 (TCE, aberto) ; Processo 044.758/2021-9 (TCE, aberto) ; Processo 033.943/2019-2 (TCE, aberto) ; Processo 000.181/2022-6 (CBEX, encerrado) ; Processo 000.182/2022-2 (CBEX, encerrado) ; Processo 012.202/2019-3 (TCE, aberto) ; Processo 033.297/2015-0 (TCE, encerrado) ; Processo 023.836/2018-0 (CBEX, encerrado) ; Processo 023.835/2018-4 (CBEX, encerrado) ; Processo 015.299/2020-1 (CBEX, encerrado) ; Processo 015.300/2020-0 (CBEX, encerrado) ; Processo 023.359/2018-8 (CBEX, encerrado) ; Processo 023.358/2018-1 (CBEX, encerrado) ; Processo 021.736/2016-2 (CBEX, encerrado) ; Processo 021.699/2016-0 (CBEX, encerrado) ; Processo 021.734/2016-0 (CBEX, encerrado) ; Processo 020.465/2017-3 (TCE, encerrado) ; Processo 013.224/2017-4 (TCE, encerrado,) ; Processo 009.878/2015-7 (TCE, encerrado) 

	Renê Coimbra
	Processo 012.202/2019-3 (TCE, aberto) 

Razoável, portanto, a aplicação de penalidade de R$ 375.000,00, relativa a aproximadamente 70% do valor atualizado do prejuízo.
Ante o exposto, VOTO por que seja adotada a deliberação que ora submeto a este Colegiado.
TCU, Sala das Sessões, em 10 de maio de 2022.
BENJAMIN ZYMLER 
Relator